【裁判字號】    98,易,3433
【裁判日期】    990322
【裁判案由】    詐欺
【裁判全文】
臺灣臺北地方法院刑事判決              98年度易字第3433號
公  訴  人  臺灣臺北地方法院檢察署檢察官
被      告  甲○○
上列被告因業務侵占案件，經檢察官提起公訴（98年度偵字第
26586 號），判決如下：
    主  文
甲○○意圖為自己不法之所有，而侵占對於業務上所持有之物，
處有期徒刑拾月。
    事  實
一、甲○○係址設臺北市○○區○○路3 號10樓甲○○建築師事
    務所負責人，兼以其建築師之專業從事土地都市更新案之業
    務，於民國97年4月間，因主導臺北市○○區○○段1小段
    292號地號等12筆土地開發案（下稱土地開發案），與乙○
    ○簽訂募資協議書，約定由乙○○出資新臺幣（下同）50萬
    元，乙○○遂於同年月15日匯入甲○○設於中國信託商業銀
    行股份有限公司大安分行（下稱中國信託），帳號為000000
    000000號之活期存款帳戶，並加入開發案成為股東。雙方並
    約定，如一年內該土地開發案無法申辦核准時，甲○○應退
    還該等款項。甲○○於與乙○○簽妥前揭募資協議書後，本
    應即從事該等土地開發案，惟因募集資金不順，致使甲○○
    始終未向權責機關申請上開土地開發案都市更新之行政送審
    程序。嗣於乙○○匯款滿1年之98年4月15日，甲○○本應依
    約將前述乙○○所出資之50萬元返還予乙○○，竟即本於為
    自己不法所有之意圖，在前揭其建築師事務所內，將該筆本
    於土地開發業務所持有之50萬元予以侵占入己，拒不返還予
    乙○○。
二、案經乙○○訴由臺灣臺北地方法院檢察署檢察官偵查起訴。
    理  由
一、證據能力部分：
  (一)按「被告以外之人於審判外之言詞或書面陳述，除法律有規
    定者外，不得作為證據。」、「被告以外之人於審判外之陳
    述，雖不符刑事訴訟法第159 條之1 至第159 條之4 之規定
    ，而經當事人於審判程序同意作為證據，法院審酌該言詞陳
    述或書面陳述作成時之情況，認為適當者，亦得為證據。當
    事人、代理人或辯護人於法院調查證據時，知有第159 條第
    1 項不得為證據之情形，而未於言詞辯論終結前聲明異議，
    視為有前項之同意。」刑事訴訟法第159 條第1 項、第159
    條之5 分別定有明文。查本判決後述所引用之被告以外之人
    於審判外之陳述，固均屬傳聞證據，惟檢察官及被告就該等
    審判外陳述之證據能力，於本院準備程序均表示不予爭執，
    且迄至言詞辯論終結前，就該等證據資料之證據能力復未聲
    明異議。本院審酌該等證據資料製作時之情況，亦查無違法
    不當及證明力明顯過低之瑕疵，是認為以之作為證據應屬適
    當，爰依刑事訴訟法第159條之5第2項之規定，認該等證據
    資料均有證據能力。
  (二)至於本院後述所引之非供述證據部分，並無證據證明係非真
    實，均與本件待證事實間具有關聯性，亦無證據證明係實施
    刑事訴訟程序之公務員以不法方式所取得，是依刑事訴訟法
    第158條之4之反面解釋，當有證據能力，且經本院於審理期
    日中合法調查，故得為證據使用。
二、訊據被告甲○○固坦承曾為告訴人乙○○處理土地開發之事
    務，而於上揭時間、地點收受告訴人交付之之50萬元土地開
    發案資金，嗣該土地開發案因故未完成，迄今未將該50 萬
    元資金返還予告訴人等情不諱，然矢口否認有何業務侵占之
    犯行，辯稱：因為後來資金一直沒有到位，依照協議書約定
    ，若開發案1年內無法完成，伊必須退款給告訴人，伊希望
    能夠達成協議分期還給他，伊並無侵占之意圖云云。查本件
    被告曾與告訴人締結土地開發案募資協議書，雙方約定由被
    告即籌資召集人收取資金後，須向臺北市政府申請都市更新
    等行政手續，如1年內無法申辦核准，被告將退還該筆款項
    ，告訴人遂依約於97年4月15日匯款50萬元至被告之上揭帳
    戶乙情，除據被告供承在卷外（見本院98年1月18日準備程
    序筆錄第1-2頁），復有97年1月31日募資協議書（備忘錄）
    1份、新光銀行97年4月15日匯款申請書1紙足資佐證（見臺
    灣臺北地方法院檢察署98年度他字第4038號卷第16、20 頁
    ），此情首堪認定。此外，被告嗣後未依約於期限內，辦妥
    該土地開發案之都市更新等行政手續，且未於告訴人匯款滿
    1 年後返還告訴人原已給付之50萬元資金乙情，被告對此亦
    予承認（見98年度他字第2951號卷第15-16頁），此情復堪
    認定。從而，本件應審究者乃係：被告對於未依約返還告訴
    人之土地開發案投資款項50萬元一事，是否具有侵占之不法
    意圖？經查：
  (一)依被告與告訴人於簽訂之前述募款協議書，被告於收取資金
    後，須向臺北市政府申請都市更新等行政手續，如1年內無
    法申辦核准，被告將退還該筆款項一情，業經說明如前。而
    被告於收受告訴人於97年4月15日所匯款之50萬後，迄今始
    終未向權責機關申請辦理都市更新等行政手續乙情，復據被
    告坦承不諱（見前揭他字第2951號卷第15-16頁），足認被
    告於與告訴人簽訂前述募款協議書1年內，對於其未依約辦
    理都市更新等行政手續一事，當有充足之認識，此情已足認
    定。
  (二)又該前述被告與告訴人所簽訂之募款協議書中之第八大點第
    2小點，已規定「自籌資金暫以100，000，000元為原則，每
    股5，000，000合計20股，於銀行設專戶專款專用。」，此
    有募款協議書1份在卷可稽（見前揭他字第2951號卷第5頁）
    ，該募款協議書既係被告與告訴人所簽訂，則其對於該等內
    容當無不知之理。是被告既對前述其始終未依約辦理都市更
    新等行政手續一事有所認知，則其對於其應於告訴人匯款1
    年後，返還告訴人原為本件土地開發案所支付之50萬元一情
    自應有所認識，然其竟於告訴人匯款1年後，未將告訴人原
    為本件土地開發案所支付之50萬元返還予告訴人，足認其確
    有將該筆50萬元供作己用之意思，此情復足認定。
  (三)被告雖辯稱其並無任何不法意圖，是因為資金沒有到位，所
    以無法繼續進行云云。惟如前述，依被告與告訴人所簽訂之
    前述募款協議書，因資金無法到位導致無法本件土地開發案
    無法完成時，此適即構成協議書中應返還50萬元予告訴人之
    情事，殊無被告所謂「因資金沒有到位，所以無法繼續進行
    ，因此無法返還50萬元予告訴人」此等於邏輯上倒果為因之
    情形。亦即，正如被告所述，因資金沒有到位，導致其始終
    未向權責機關提出本件土地開發申請，則被告當然即應有返
    還50萬元予告訴人之義務，其於告訴人匯款1年後，以「資
    金沒有到位」此一理由，未予返還告訴人該筆本應專款專用
    50 萬元之款項，適足證明其於負有返還50萬元予告訴人之
    際，係藉故不予返還，當認有其不法意圖甚明，此情同堪認
    定。
  (四)被告雖另提出其寄予告訴人之存證信函，欲證明其並無侵占
    之意圖云云，然被告於該寄予告訴人之存證信函中，係稱「
    因房地產景氣不佳及募款資金未完全到位，故無法繼續執行
    ，並無詐騙臺端之情。本人願依協議書內容歸還台端及台端
    親友合計新臺幣貳佰萬元整，惟懇請台端可否給予本人最遲
    一年之期限分期歸還…。」…云云（見前揭他字第4038號卷
    第32頁），僅表明未繼續執行前述土地開發案之原因，然並
    未能證明何以本來依前述募款協議書應「專款專用」（見前
    揭他字第2951號卷第5頁募款協議書第八大點第2小點）之入
    股金，在其如前所述根本因資金未到位而未向權責機關申請
    土地開發案之情形下，會無法於期限屆滿後遵期還款之情。
    是並不能以該存證信函，而為有利於被告之認定。
  (五)綜上所述，本件事證已臻明確，被告犯行堪以認定，其所辯
    並不足採，應依法論科。
三、按刑法上所謂「業務」，指公務以外之職業事務而言，亦即
    日常生活從事於公務員以外之職業所處理之事務，不論為全
    （專）職或半（兼）職，主要事務或附隨事務，有給或無給
    ，已否得法律之許可，凡以反覆同種類之行為為目的之社會
    活動具有持續性者，皆屬之，並不以具備一定之形式條件為
    必要。最高法院86年度台上字第6405號判決意旨可資參照。
    查被告為本件土地開發案之籌資召集人，且為進行本件土地
    開發案所必需之都市更新規劃設計，亦係由被告所開設之甲
    ○○建築師事務所承辦，此有募資協議書（備忘錄）1份在
    卷可稽（見前揭他字第4038號卷第16頁），顯見被告係基於
    其長期從事建築相關業務之專業背景，而為本件土地開發案
    資金之招募，且依照前述之募資協議書內容，被告在募得資
    金後，應將告訴人之資金投入土地開發業務之處理，故被告
    實係基於業務上之關係，而持有該筆土地開發投資款甚明。
    是核被告所為，係犯刑法第336條第2項之業務侵占罪。爰審
    酌被告侵占得款50萬元，且犯罪後至今仍未將之償還予告訴
    人，其惡性非輕，及其犯罪動機、目的、手段等一切情狀，
    量處如主文所示之刑。
據上論斷，依刑事訴訟法第299 條第1 項前段，刑法第336 條第
2 項，判決如主文。
本案經檢察官張成業到庭執行職務。
中    華    民    國    99    年    3     月    22    日
                  刑事第十四庭審判長法  官  吳冠霆
                                    法  官  陳琪媛
                                    法  官  李殷君
上正本證明與原本無異。
如不服本判決應於收受送達後10日內向本院提出上訴書狀，並應
敘述具體理由；其未敘述上訴理由者，應於上訴期間屆滿後20日
內向本院補提理由書（均須按他造當事人之人數附繕本）「切勿
逕送上級法院」。告訴人或被害人如對於本判決不服者，應具備
理由請求檢察官上訴，其上訴期間之計算係以檢察官收受判決正
本之日期為準。
                                    書記官  黃鈴容
中    華    民    國    99    年    3     月    22    日
附錄所犯法條：刑法第336條。
（公務公益侵占罪、業務侵占罪）
對於公務上或因公益所持有之物，犯前條第 1 項之罪者，處 1
年以上 7 年以下有期徒刑，得併科 5 千元以下罰金。
對於業務上所持有之物，犯前條第 1 項之罪者，處 6 月以上
5 年以下有期徒刑，得併科 3 千元以下罰金。
前二項之未遂犯罰之。

司法院資訊處製作；財團法人民間司法改革基金會備份。
